【裁判字號】    97,訴,175
【裁判日期】    971118
【裁判案由】    水土保持法
【裁判全文】
臺中高等行政法院判決
                                       97年度訴字第175號
                              .
原      告  甲○○
被      告  彰化縣政府
代  表  人  乙○○
訴訟代理人  戊○○
            丙○○
            丁○○
上列當事人間因水土保持法事件，原告不服行政院農業委員會中
華民國97年3月11日農訴字第0960162593號訴願決定，提起行政
訴訟，本院判決如下︰
    主  文
原告之訴駁回。
訴訟費用由原告負擔。
    事實及理由
一、事實概要：緣原告於坐落彰化縣芬園鄉○○○段1308地號山
    坡地保育區私有農牧用地（下稱系爭土地）內，未先擬具水
    土保持計畫書申請核准，擅自於系爭土地上開挖整地，違規
    面積約800平方公尺，於民國（下同）96年1月18日經被告會
    同相關單位人員赴現場查獲，被告乃於96年3月19日以府水
    保字第0960054598號函依水土保持法第23條第2項、第33條
    第1項第2款裁處原告新台幣（下同）6萬元罰鍰，並立即停
    止一切非法開發、使用行為在案。嗣原告復未先擬具水土保
    持計畫書申請核准，又擅自於系爭土地上開挖整地，經臺灣
    彰化地方法院檢察署（下稱彰化地檢署）於96年7月25日會
    同原告、被告及相關單位人員赴現場勘查屬實，被告爰依水
    土保持法第23條第2項、第33條第1項第2款及彰化縣政府水
    土保持法行政罰鍰裁量基準規定，於96年8月24日以府水保
    字第0960170454號函（系爭處分）裁處原告12萬元罰鍰，並
    命其立即停止一切非法開發、使用行為。原告不服，提起訴
    願，遭決定駁回，遂提起本件行政訴訟。
二、本件原告主張：
  (一)原告非水土保持法第4條所謂水土保持義務人，被告依據該
    法第23條第2項及第33條第1項第2款規定所為之行政處分，
    似有重複對原告處罰。查系爭土地所有權登記係第三人許淑
    茹所有，原告係經商之人，非系爭土地之所有權人憑何權利
    可在土地上從事經營使用山坡地前，任意擬具水土保計畫呈
    被告主管機關核備。且現場既無發現原告在進行從事開挖整
    地等違法作業情事。原告只在系爭土地進行枯藤蔓與樹枝整
    理工作，並無意經營開挖等作業，被告認為本案系爭水池係
    第1次開挖，前次已處罰6萬元，嗣後原告並未再開挖，卻重
    新藉機為第2次處罰，顯為一行為二罰。訴願決定認系爭土
    地所有權人許淑茹係原告之妻子，遽而認定夫妻共同占有，
    自有正當權源云云，惟原告並未在系爭土地上從事開挖作業
    ，且原告經營工廠，雖是夫妻關係，但夫妻間權利仍須經權
    利者同意才能申請，豈能以此認定原告有申請不屬原告權利
    之申請水土保持計畫事宜。
  (二)被告於96年1月18日是第1次會同有關水保課、土石課、彰化
    縣警察局偵查隊前來系爭土地勘查，認為原告違反水土保持
    法第23條第2項及第33條第1項第2款規定，以96年3月19日府
    水保字第0960054598號函裁處6萬元（下稱第1次裁處），是
    被告又引用彰化地檢署96年7月16日彰檢良信96偵4246字第
    08669號函於96年7月25日，與彰化地檢署檢察官前來系爭土
    地勘驗（原告所申請），發現開挖水坑一座，而為本件原處
    分，惟第2次勘查所為處分顯屬重複處罰，被告第1次裁處時
    ，原告就有開挖水坑，現場被告曾有拍照存證，請命被告提
    出系爭土地現場前後照片。原告庭呈照片7幀，有日期顯示
    者係以數位相機拍攝，無日期者係以手機拍攝，時間為96年
    2月10日，被告所指水坑已於庭呈照片拍攝時存在，但當時
    未擺置貨櫃屋，第74頁照片之水坑係在95年11月25日開挖。
    水坑是用挖土機開挖，可請挖土機司機到庭作證。被告以勘
    驗筆錄記錄內容為處分依據，原告當時想解釋，但檢察官沒
    給機會。貨櫃屋及兩側之植草磚及草皮是97年農曆元月6日
    舖設、種植。檢察官第1次勘驗是96年4月10日，嗣作成不起
    訴處分。貨櫃屋是96年1月16日放置，陸續再裝設屋頂。96
    年4月10日至96年7月25日止並沒有再整地等情，並聲明求為
    判決撤銷訴願決定及原處分。
三、被告則以：
  (一)緣彰化縣警察局彰化分局偵查隊於96年2月16日查獲原告未
    經申准水土保持計畫即在系爭土地擅自整地，遂以96年3月
    3日彰警分偵字第0960004383號函移送被告查處，此有系爭
    土地登記謄本、彰化縣警察局彰化分局96年3月3日彰警分偵
    字第0960004383號函、偵查筆錄及現場照片可按，案經被告
    審認原告違反水土保持法第23條第2項及第33條第1項第2款
    規定屬實，遂於96年3月19日以府水保字第0960054598號函
    處罰鍰6萬元在案。嗣被告據彰化地檢署96年7月16日彰檢良
    信96偵4246字第08669號函，於96年7月25日與彰化地檢署前
    往系爭土地勘驗，發現現場開挖水坑1座，仍未先擬具水土
    保持計畫書送請被告審核，且原告當場並未否認前開違規行
    為，此有彰化地檢署勘驗筆錄在卷足稽，違規事實洵堪認定
    ，被告審認原告第2次違反水土保持法之規定，其違規規模
    未達水土保持法施行細則第4條規定，乃依水土保持法第33
    條第1項第2款規定及彰化縣政府水土保持法行政罰鍰裁量基
    準表處以12萬元罰鍰，並無違誤。
  (二)原告稱其並非水土保持義務人等語，按水土保持法第4條規
    定：「公、私有土地之經營或使用，依本法應實施水土保持
    處理與維護者，該土地之經營人、使用人或所有人，為本法
    所稱之水土保持義務人。」經查系爭土地乃原告之配偶許淑
    茹所有，且原告於彰化分局調查筆錄中自陳於系爭土地上開
    挖整地，擬種植荔枝、櫻花樹等植物，核屬系爭土地之使用
    人，自該當前開規定之水土保持義務人。
  (三)依彰化縣警察局偵查隊96年2月16日之調查筆錄，現場並無
    堆置貨櫃屋或開挖水坑，彰化地檢署檢察官於96年4月10日
    勘驗時，尚無水坑，嗣於96年7月25日勘驗時，才發現新挖
    水坑1處。原告所呈相片拍攝之「水坑」係鑿井，並非被告
    裁罰之本案系爭水坑，且檢察官進行履勘時，原告當時坦承
    新挖1個水坑，但未測量水坑大小等語，資為抗辯，並聲明
    求為判決駁回原告之訴。
四、本院查：
  (一)按「公、私有土地之經營或使用，依本法應實施水土保持之
    處理與維護者，該土地之經營人、使用人或所有人，為本法
    所稱之水土保持義務人。」、「水土保持義務人於山坡地或
    森林區內從事下列行為，應先擬具水土保持計畫，送請主管
    機關核定，如屬依法應進行環境影響評估者，並應檢附環境
    影響評估審查結果一併送核：．．．四、開發建築用地、設
    置公園、墳墓、遊憩用地、運動場地或軍事訓練場、堆積土
    石、處理廢棄物或其他開挖整地。」、「未依第12條至第14
    條規定之一擬具水土保持計畫送主管機關核定而擅自開發者
    ，除依第33條規定按次分別處罰外，主管機關應令其停工，
    得沒入其設施所使用之機具，強制拆除及清除其工作物，所
    需費用，由經營人、使用人或所有人負擔，並自第1次處罰
    之日起兩年內，暫停該地之開發申請。」、「有下列情形之
    一者，處新台幣6萬元以上30萬元以下罰鍰：．．．二、違
    反第12條至第14條規定之一，未先擬具水土保持計畫或未依
    核定計畫實施水土保持之處理與維護者，或違反第23條規定
    ，未在規定期限內改正或實施仍不合水土保持技術規範者。
    」分別為水土保持法第4條、第12條第1項第4款、第23條第2
    項及第33條第1項第2款所明定。
  (二)經查，系爭土地為山坡地保育區農牧用地，土地所有權人為
    原告之配偶許淑茹，原告於彰化分局偵查隊製作調查筆錄時
    （本院卷第34至36頁），自陳於系爭土地上僱工開挖整地，
    擬種植荔枝、櫻花樹等植物，並設置貨櫃屋，核屬系爭土地
    之使用人，原告即為該土地之水土保持義務人。原告前因未
    先擬具水土保持計畫書申請核准，擅自於系爭土地上開挖整
    地，違規面積約800平方公尺，於96年1月18日經被告會同相
    關單位人員赴現場查獲，被告乃以96年3月19日府水保字第
    0960054598號函裁處罰鍰6萬元，並立即停止一切非法開發
    、使用行為在案，該處分書並於96年3月26日送達原告，有
    96年3月19日府水保字第0960054598號函及送達證書附卷可
    稽（見本院卷第81、83頁）。嗣原告復未先擬具水土保持計
    畫書申請核可，又於系爭土地上擅自開挖水坑1個（長、寬
    、深各120公分），經彰化地檢署於96年7月25日會同原告、
    被告及相關單位人員赴現場勘查屬實，並經本院到現場勘驗
    屬實，有彰化地檢署勘驗筆錄及現場照片附於彰化地檢署96
    年度偵字第4247號卷，本院勘驗筆錄、現場照片及所繪略圖
    附於本院卷可按，違章事實堪以認定。被告依水土保持法第
    23條第2項、第33條第1項第2款及彰化縣政府水土保持法行
    政罰鍰裁量基準規定，於96年8月24日以府水保字第096017
    0454號函附裁處書裁處原告12萬元罰鍰，並命其立即停止一
    切非法開發、使用行為，並無不合。原告雖於97年8月28日
    本院行準備程序時提出照片7張（見本院卷第73、74頁），
    主張該水坑係在被告於96年1月16日第1次勘查前即已開挖，
    並經裁罰在案乙節。然從原告所提出之標有日期之照片（見
    本院卷第73頁），其上尚未放置貨櫃屋，且照片上有水泥處
    並無往下開挖之痕跡，而彰化地檢署檢察官於96年7月25日
    赴系爭土地履勘，發覺原告新挖該水坑1座，並載明於勘驗
    筆錄，原告主張該水坑係其於96年1月16日被告第1次勘查前
    即已開挖，尚非可採。準此，原告未先擬具水土保持計畫書
    申請核准，再次違反水土保持法第第23條第2項、第33條第
    1項第2款之規定，被告據以裁罰，尚無重複處罰之可言。
  (三)綜上所述，原告上開主張，均非可採。從而，被告所為系爭
    處分，核無違誤，訴願決定予以維持，亦無不合。原告起訴
    論旨請求撤銷，為無理由，應予駁回。又本件事證已臻明確
    ，原告請求通知挖土機司機到庭作證，即無必要；另兩造其
    餘主張和舉證，與本件判決之結果無影響，毋庸逐一論述，
    附此敘明。
五、據上論結，本件原告之訴為無理由，依行政訴訟法第195條
    第1項後段、第98條第1項前段，判決如主文。
中    華    民    國    97    年    11    月    18    日
                臺中高等行政法院第二庭
                          審判長法  官  胡  國  棟
                                法  官  許  武  峰
                                法  官  林  秋  華
以上正本證明與原本無異。
如不服本判決，應於判決送達後20日內向本院提出上訴書狀，其
未表明上訴理由者，應於提起上訴後20日內向本院提出上訴理由
書（須依對造人數附具繕本）；如於本判決宣示或公告後送達前
提起上訴者，應於判決送達後20日內補提上訴理由書（須附繕本
）。未表明上訴理由者，逕以裁定駁回。
中    華    民    國    97    年    11    月    21    日
                                書記官  蔡  宗  融


司法院資訊處製作；財團法人民間司法改革基金會備份。
